【裁判字號】    97,交上易,22
【裁判日期】    970318
【裁判案由】    過失致死
【裁判全文】
臺灣高等法院臺南分院刑事判決        97年度交上易字第22號
上  訴  人  臺灣嘉義地方法院檢察署檢察官
被      告  乙○○
選任辯護人  曾錦源律師
上列上訴人因被告過失致死案件，不服臺灣嘉義地方法院96年度
交易字第1號中華民國96年11月21日第一審判決（起訴案號：臺
灣嘉義地方法院檢察署95年度偵字第8072號），提起上訴，本院
判決如下：
    主  文
上訴駁回。
    理  由
一、公訴意旨略以：被告乙○○於民國93年6月21日下午6時50分
    分許，駕駛車牌號碼A8-5048號自用小客車，沿嘉義市○○
    路○段內側車道由南往北方向行駛，途經嘉義市○○路○段
    與大同路之交岔路口時，理應注意車輛行駛時，行車速度應
    依速限標誌或標線之規定，且依當時天候晴、日間自然光線
    、無障礙物、視線良好，並無不能注意之情事，竟疏未注意
    ，貿然以時速60公里超速行駛，適有李正義騎乘車牌號碼LX
    V-998號之重型機車，沿嘉義市○○路由西往東方向駛來，
    閃避不及，遂不慎遭車牌號碼A8-5048號自用小客車左前車
    頭撞擊，因車牌號碼A8-5048號自用小客車無法立即煞停繼
    續向前行駛而趴在該自用小客車之引擎蓋上，進而頭部撞擊
    到該自用小客車之前擋風玻璃，嗣遭該自用小客車拖行十多
    公尺後，滾落至嘉義市○區○○路之外側車道，復遭行駛於
    被告右後方之外側車道之賴添裕（另案經檢察官為不起訴處
    分確定）所駕駛車牌號碼6R-5719號之自用小貨車輾過其身
    體。嗣李正義經送醫急救後，於同日晚上11時10分許，因頭
    部外傷、顱內出血、左側肋骨骨折併氣血胸不治死亡，因認
    被告涉有刑法第276條第1項過失致死罪嫌。
二、按犯罪事實應依證據認定之，無證據不得認定犯罪事實；不
    能證明被告犯罪者，應諭知無罪之判決，刑事訴訟法第154
    條第2項、第301條第1項分別定有明文。又事實之認定，應
    憑證據，如未能發現相當證據，或證據不足以證明，自不能
    以推測或擬制之方法，為裁判基礎；再認定犯罪事實所憑之
    證據，雖不以直接證據為限，間接證據亦包括在內，然無論
    直接或間接證據，其為訴訟上之證明，須於通常一般之人均
    不致於有所懷疑，而得確信其為真實之程度者，始得據之為
    有罪之認定，倘其證明尚未達到此一程度，而有合理性懷疑
    之存在時，即無從為有罪之認定（最高法院40年臺上字第88
    6號、76年臺上字第4986號判例參照）。又汽車駕駛人雖可
    信賴其他參與交通之對方亦能遵守交通規則，同時為必要之
    注意，謹慎採取適當之行動，而對於不可知之對方違規行為
    並無預防之義務。然因對於違規行為所導致之危險，若屬已
    可預見，且依法律、契約、習慣、法理及日常生活經驗等，
    在不超越社會相當性之範圍應有注意之義務者，自仍有以一
    定之行為避免結果發生之義務。因此，關於他人之違規事實
    已極明顯，同時有充足之時間可採取適當之措施以避免發生
    交通事故之結果時，即不得以信賴他方定能遵守交通規則為
    由，以免除自己之責任（最高法院74年臺上字第4219號判例
    參照）。然而，汽車駕駛人對於防止危險發生之相關交通法
    令之規定，業已遵守，並盡相當之注意義務，以防止危險發
    生，始可信賴他人亦能遵守交通規則並盡同等注意義務。若
    因此而發生交通事故，方得以信賴原則為由免除過失責任（
    最高法院84年度臺上字第5360號判例參照）。
三、本件公訴意旨認被告乙○○涉犯上開過失致死罪嫌，係以告
    訴人即被害人李正義之母甲○○於警詢及偵查中之指訴、同
    案被告賴添裕於警詢及偵查中之供述、行政院國軍退除役官
    兵輔導委員會嘉義榮民醫院（下稱嘉義榮民醫院）生化報告
    單、道路交通事故現場圖、道路交通事故調查報告表(一)、(二)
    、現場照片、嘉義榮民醫院死亡證明書、勘驗筆錄、臺灣嘉
    義地方法院檢察署相驗屍體證明書、驗斷書、臺灣省嘉雲區
    車輛行車事故鑑定委員會93年12月2日嘉鑑字第093581438號
    函、路口監視器光碟、嘉義市警察局舉發違反道路交通管理
    事件通知單、嘉義市警察局93年8月11日嘉市警交字第09300
    49837號函、嘉義市警察局交通隊交通事故談話紀錄表資為
    論據。訊據被告乙○○固坦承於上開時地，確有本件交通事
    故發生，被害人李正義並因而死亡，惟矢口否認有何過失犯
    行，辯稱：其行經該交叉路口時世賢路方向之號誌為綠燈，
    不意車行未久，遭被害人酒駕自左方闖紅燈急駛撞及，其無
    從注意及此，且停車察看時再遭賴添裕自後方追撞，其未超
    速行駛等語。
四、按證人依法應具結而未具結者，其證言或鑑定意見，不得作
    為證據，刑事訴訟法第158條之3定有明文，故未依法具結者
    ，依證據絕對排除法則，當然無證據能力，而不得作為證據
    （最高法院94年度臺上字第3277號判決參照）。查證人甲○
    ○、賴添裕於偵查中之偵訊筆錄均未經依法具結，不論是否
    經被告及其辯護人表示異議，依上揭說明，自均無證據能力
    。次按被告以外之人於審判外之陳述，雖不符刑事訴訟法第
    159條之1至之4之規定，而經當事人於審判程序同意作為證
    據，法院審酌該言詞陳述或書面陳述作成時之情況，認為適
    當者，亦得為證據。刑事訴訟法第159條之5第1項定有明文
    。查本件認定事實所引用之其餘言詞及書面陳述證據，經原
    審及本院於審理時提示被告及其辯護人均表示無意見，迄於
    言詞辯論終結前亦未聲明異議，可認為同意作為證據，本院
    審酌該陳述證據之取得過程並無瑕疵，與本案待證事實間復
    具有相當之關聯性，以之為本案證據尚無不當，自得採為證
    據，先予敘明。
五、經查：
（一）查本案肇事地點係在嘉義市○○路○段與大同路之設有燈
      光號誌管制、速限50公里之交岔路口，被告行進方向係沿
      嘉義市○○路○段內側車道由南往北方向行駛，被害人則
      沿嘉義市○○路由西往東方向行駛，雙方均為直行車等情
      ，業據被告於警詢、偵查中及原審供承不諱（參見相驗卷
      第9、189頁，相驗卷第51、52、178頁，及原審卷第200、
      、201頁），並經證人即車禍當時適駕車沿世賢路二段外
      側車道由南往北方向行駛於被告右後方之賴添裕於警詢及
      原審證述明確（參見參見相驗卷第13、191頁，及原審卷
      第175、176、178、180頁），復有道路交通事故現場圖（
      見相驗卷第178頁）、道路交通事故調查報告表(一)、(二)（
      見相驗卷第18、19頁）及現場相片（見相驗卷第21-31、
      132、133頁）可稽。是本案所應審究之重要爭點，厥為事
      故發生時，被告與被害人雙方行車方向之燈光號誌指示情
      形、被告行經肇事路口時有無超速行駛情形及被告是否能
      注意且有充裕時間可採取適當措施而未注意等情形。
（二）關於事故發生時，被告與被害人雙方行車方向之燈光號誌
      指示情形：
    (一)查本件事故發生當時，被告駕駛車輛進入路口之際，其行
      車方向管制號誌為綠燈，業據被告於警詢（見相驗卷第9
      、189頁）、偵查（見相驗卷第51、178頁）及原審（見原
      審卷第201頁）陳明在卷，核與證人賴添裕於警詢（見相
      驗卷第13、191頁）及原審（見原審卷第175、176、178、
      180頁）證述相符。查證人賴添裕當時係駕車隨後輾過被
      害人李正義身體，惟已於偵查中與告訴人甲○○達成和解
      ，並經檢察官以犯罪嫌疑不足為不起訴處分確定，有和解
      書（見相驗卷第199頁）及臺灣嘉義地方法院檢察署檢察
      官95年度偵字第8072號不起訴處分書在卷可憑。證人賴添
      裕已陳明與被告、被害人素不相識，俱無交誼仇怨，衡情
      應無迴護被告或誣陷被害人之可能，亦無隨同被告闖越紅
      燈之必要。
    (二)據檢察官於偵查中及原審於準備程序勘驗嘉義市○○路○
      段北往南方向（南往北路口未設置監視器）與大同路路口
      監視器錄影光碟得知（見相驗卷第170、171頁、原審卷第
      97頁之勘驗筆錄）：(1)世賢路二段北往南方向左轉車道於
      93年6月21日下午6時時49分10秒畫面中出現機車碎片物品
      。(2)世賢路二段北往南方向內側車道於93年6月21日下午6
      時48分25秒畫面中車輛均停車等待，於同日下午6時48分
      50秒畫面中車輛均啟動前行，於同日下午6時49分12秒畫
      面中出現機車碎片物品，於同日下午6時49分39秒畫面中
      車輛均停車等待。查世賢路二段北往南方向車道號誌與被
      告行經之北往南方向車道號誌於同一時間應屬一致，故由
      世賢路二段北往南方向內側車道於93年6月21日下午6時48
      分25秒畫面中車輛均停車等待，於同日同時48分50秒畫面
      中車輛均啟動前行，於同日同時49分39秒畫面中車輛均停
      車等待，足認同日同時48分50秒至同日同時49分39秒之間
      世賢路二段北往南方向內側車道之行進方向號誌為綠燈，
      而由世賢路二段北往南方向左轉車道、內側車道分別於93
      年6月21日下午6時49分10秒、同日同時49分12秒畫面中均
      出現機車碎片物品，可知斯時應為被告所駕車輛與被害人
      騎乘機車發生撞擊之際，即被告此時行進方向號誌應為綠
      燈。是被告所辯及證人賴添裕證述其二人依綠燈前行，應
      係被害人騎乘機車闖紅燈，堪予採信。
（三）關於被告行經肇事路口時有無超速行駛情形：
      被告固於初次警詢時自承肇事前行車速率為時速60公里等
      語（見相驗卷第189頁），然被告於第二次警詢時即稱當
      時車速時速約50公里等語（見相驗卷第8頁），於偵查中
      向檢察官供稱：當時車速無法判斷等語（見相驗卷第52頁
      ），參以一般人駕車時，必須注意車前與周圍車況，除非
      特別留意，否則實難期待被告可明確認知當時確實之車速
      若干，故尚難根據被告初次警詢之自白即認定其有超速之
      事實。又被告所駕車輛於事故發生後最後所停位置雖在證
      人賴添裕所駕車輛前方約10.5公尺處，距離被害人所騎乘
      機車刮地痕起點位置有相當距離，惟依卷附車輛撞擊後照
      片觀之，被告所駕車輛車尾右方有遭撞擊痕跡（見相驗卷
      第77頁），而證人賴添裕所駕車輛前方保險桿有刮痕，且
      向下鬆脫傾斜情形（見相驗卷第69、71頁）。雖證人賴添
      裕於原審證稱：不知道有無撞及被告所駕車輛等語（見原
      審卷第177頁），惟其當時猝經突發事故，其車輪復壓過
      被害人身體，車身必遭強力晃動，其無法確定所駕車輛有
      無由後撞及被告所駕車輛，亦不悖於常情，然由上述車輛
      外觀照片觀之，被告所辯車禍發生後，停車察看時再遭賴
      添裕自後方追撞等語，應屬可採，自難由被告車輛最後所
      停位置判斷其有無超速情形。況證人賴添裕於原審證述：
      被告當時車速與其相同，均為時速50公里等語（見原審卷
      第176、178、179頁）。查證人賴添裕與被告及被害人俱
      無交誼仇怨，衡情應無迴護被告之可能，前已論及，其證
      言自堪採信。再依上開道路交通事故現場圖所載被告駕駛
      之自用小客車右前車輪煞車痕長約7.6公尺、左前車輪煞
      車痕長約12.5公尺，當日路面狀況乾燥，參酌「一般公路
      汽車煞車距離、行車速度對照表」所示，在新築、乾燥之
      瀝青道路上，車速為時速50公里時，煞車距離為11.5公尺
      ，對照被告所駕駛自用小客車當時左、右輪煞車痕平均煞
      車痕為10.05公尺，足見被告當時之行車速度並未超過時
      速50公里。又被告原經嘉義市警察局認有超速行駛（速限
      50公里，認被告係自陳時速60公里）之違規行為，而製單
      舉發，並經交通部公路總局嘉義區監理所裁處被告罰鍰新
      臺幣1千7百元，併計違規點數1點之處分，嗣經被告聲明
      異議後，業經原審另以93年度交聲字第155號裁定撤銷該
      處分確定，有該裁定附卷可稽（見原審卷第214頁）。而
      依卷附上開交通事故調查報告表所載，肇事地點行車速限
      為時速50公里，是被告辯稱當時駕車並未超速，應可採信
      。
（四）關於被告是否能注意且有充裕時間可採取適當措施而未注
      意情形：
      由卷附車輛撞擊後之照片觀之，被告駕駛之車牌號碼A8-
      5048號自用小客車之左前車頭保險桿下方凹陷掉落（見相
      驗卷第83、84頁），前擋風玻璃中央碎裂（見相驗卷第85
      頁），被害人騎乘之車牌號碼LXV-998號之前擋泥板掉在
      車牌號碼A8-5048號自用小客車左前車輪間（見相驗卷第
      82頁），車牌號碼LXV-998號之重型機車車頭全毀（見相
      驗卷第68頁），且於撞擊後，被害人係往前飛彈而出致碰
      觸被告所駕自用小客車之擋風玻璃，足見被害人係騎車前
      行並因機車前進力道突然受阻時所產生之慣性致往前飛彈
      ，是本件事故應係被害人騎乘之重型機車車頭撞擊被告所
      駕駛自用小客車左側近前輪部位。又查被害人李正義因本
      件車禍受傷經送醫後，經警委託醫療人員對其抽取血液檢
      驗，血液中酒精濃度高達146mg／dl，正常值小於50mg／
      dl等情，有嘉義榮民醫院生化報告單（見相驗卷第11頁）
      及該院96年3月5日嘉醫行字第0960001290號函（見原審卷
      第56、57頁）在卷可憑，是被害人係飲用酒類，酒醉而騎
      乘機車之事實，應可認定。再衡諸常情，右側來車時，駕
      駛人會向左閃避，但若仍不免遭受撞擊時，車尾亦會承受
      部分撞擊而留下撞擊車損痕跡，然參酌被害人騎乘之重型
      機車車損位置完全在車頭部位，車尾部分完全沒有損壞等
      情（見相驗卷第30、31頁照片），及依上開道路交通事故
      現場圖所示，現場並無機車煞車痕，足以證明被害人騎乘
      機車於肇事前完全沒有避煞之動作，顯係因飲酒致無法注
      意車前狀況而肇事。再查被害人機車刮地痕南端起點，距
      被告行車方向即嘉義市○○路○段南往北方向車道之車道
      邊線延伸約6公尺之處，其位置係處於嘉義市○○路○段
      與大同路交岔路口中，有上開道路交通事故現場圖在卷可
      憑，該刮地痕起點可認係二車碰撞點，倘依被告當時車速
      時速50公里計算，按「汽車行駛距離及反應距離一覽表」
      所示，其每秒行駛距離為13.89公尺，反應距離為10.4公
      尺，則被告得以反應時間不及一秒，實難苛責被告於剎那
      時間未及時採取適當閃避措施。此外，被害人迄本件車禍
      發生日止，並無任何考照紀錄，有交通部公路總局嘉義區
      監理所嘉義市監理站96年2月14日嘉監義二字第096010144
      9號函在卷可參（見原審卷第51頁），故被害人無重型機
      車駕駛執照而騎乘重型機車，並因而肇致發生本件車禍，
      顯然被害人係無照、飲酒後騎乘機車而肇致本件車禍。查
      被告沿世賢路二段前進時，其車行方向之號誌既為綠燈，
      則其於該路口自屬擁有「路權」得優先通行，同時其亦必
      信賴行駛在大同路上之車輛將遵循號誌即「紅燈」之指示
      ，在路口停車讓其先行，不意被害人竟違反此種信賴，無
      駕駛執照復於飲酒後騎乘機車，貿然闖紅燈搶道急駛而來
      並自撞被告所駕自用小客車之左側近前輪部位，是以被告
      對其車側此一轉眼瞬間突生之違常行徑，顯難注意防範，
      自難謂被告有能注意而未注意車前狀況之疏失。
（五）綜合上述，本件車禍事故，應係被告駕駛自用小客車沿嘉
      義市○○路○段內側車道由南往北方向行駛，於其行車方
      向係綠燈號誌途經嘉義市○○路○段與大同路之交岔路口
      時，適被害人無駕駛執照復於飲酒後騎乘重型機車沿大同
      路由西往東方向行駛欲穿越路口，在大同路號誌紅燈管制
      之情況下闖紅燈穿越路口，致被告避煞不及，而被害人完
      全沒有煞車閃避之情形下，急速撞擊被告所駕駛自用小客
      車左側近前輪部位，被害人因而往前飛彈，撞擊到該自用
      小客車之前擋風玻璃受傷送醫不治死亡，應堪認定。是被
      告駕駛自用小客車，行經設有行車管制號誌之交岔路口，
      依號誌為綠燈之指示正常行駛進入該交岔路口，應可信賴
      行駛於其左方行向之被害人亦能遵守交通規則，同時為必
      要之注意，其對於被害人酒後無照駕駛並在該交岔路口闖
      紅燈侵犯他人用路權之突然駛出違規行為，並無預防之義
      務，且被告在如此突然之情形下，並無充足時間可採取適
      當之措施以避免危險之發生，顯無防止危險發生之可能，
      又被告本身並未有何超速行為，業如上述，亦無其他證據
      可資證明其確有超速之事實，應認被告就本件車禍之發生
      已盡相當的注意及防止危險發生之義務，揆諸上揭說明，
      被告並無過失之犯行，灼然甚明。從而，被告辯稱其係在
      其車道未逾速限正當行駛中，遭被害人酒駕自左方闖紅燈
      急駛撞及，其無從注意及此等語，應堪採信。此外，復查
      無其他積極證據證明被告確有公訴人所指過失致死犯行，
      自屬不能證明被告犯罪，揆諸上開說明，應諭知被告無罪
      之判決。
六、原判決綜合上開事證，因而為被告無罪判決之諭知，本院經
    核，原判決並無違誤，上訴意旨以被告於警詢初詢已自陳其
    車速為60公里，已超速，認被告應負過失致死罪責等語。惟
    查，被告固於初次警詢時自承肇事前行車速率為時速60公里
    等語，但已於第二次警詢時改稱當時車速時速約50公里等語
    （見相驗卷第8頁），於偵查中向檢察官供稱：當時車速無
    法判斷等語（見相驗卷第52頁），參以一般人駕車時，必須
    注意車前與周圍車況，除非特別留意，否則實難期待被告可
    明確認知當時確實之車速若干，故尚難根據被告初次警詢之
    自白即認定其有超速之事實。而與被告同向於本件車禍發生
    時所駕駛之汽車車輪壓過被害人身體之證人賴添裕，已於原
    審證述：被告當時車速與其相同，均為時速50公里等語（見
    原審卷第176、178、179頁）。再依道路交通事故現場圖所
    載被告駕駛之自用小客車車輪煞車痕長度，當日路面狀況乾
    燥，參酌「一般公路汽車煞車距離、行車速度對照表」所示
    ，在新築、乾燥之瀝青道路上，對照被告所駕駛自用小客車
    當時之煞車痕，足見被告當時之行車速度並未超過時速50公
    里。又被告原經嘉義市警察局認有超速行駛（速限50公里，
    認被告係自陳時速60公里）之違規行為，而製單舉發，並經
    交通部公路總局嘉義區監理所裁處被告罰鍰新臺幣1千7百元
    ，併計違規點數1點之處分，嗣經被告聲明異議後，業經原
    審另以93年度交聲字第155號裁定撤銷該處分確定，堪認肇
    事地點行車速限為時速50公里，被告辯稱當時駕車並未超速
    ，應可採信，已詳述如前，故本件上訴為無理由，應予駁回
    。
據上論斷，應依刑事訴訟法第368條，判決如主文。
本案經檢察官林炎昇到庭執行職務。
中    華    民    國    97    年     3    月    18    日
                  刑事第一庭    審判長法  官  黃崑宗
                                      法  官  夏金郎
                                      法  官  王明宏
以上正本證明與原本無異。
不得上訴。
                                      書記官  黃全忠
中    華    民    國    97    年    3     月    18    日


司法院資訊處製作；財團法人民間司法改革基金會備份。
